臺灣高等法院民事判決
109年度上更一字第199號
上  訴  人  顧曉瀛(Mr. Hsiao Y. Guh)



訴訟代理人  葉鞠萱律師
被  上訴人  顧曉曼  
訴訟代理人  余淑杏律師
            陳育萱律師


上列當事人間請求損害賠償等事件，上訴人對於中華民國105年4
月15日臺灣臺北地方法院104年度重訴字第294號第一審判決提起
上訴，經最高法院發回更審，本院於111年8月10日言詞辯論終結
，判決如下：
    主      文
原判決關於命上訴人給付被上訴人部分及該部分假執行之宣告，
暨命上訴人負擔該部分訴訟費用之裁判均廢棄。
上開廢棄部分，被上訴人在第一審之訴及假執行之聲請均駁回。
第一、二審及發回前第三審訴訟費用（除確定部分外）均由被上
訴人負擔。
    事實及理由
一、被上訴人主張：兩造及第一審共同原告顧曉慧之父親顧尚德
    於民國102年1月30日死亡，其繼承人即兩造之母徐永仙、兩
    造及姊妹顧曉慧等4人於同年2月8日簽訂分割繼承協議書，
    由兩造、顧曉慧3人各取得如本判決附表（下稱附表）所示
    不動產（下稱系爭不動產）應有部分各1/3及現金新臺幣（
    下同）200萬9,382元。伊為使徐永仙安心，乃委託訴外人即
    伊配偶嚴登瀛於102年7月1日簽發票號EA0000000、付款人上
    海商業儲蓄銀行東台北分行（下稱上海商銀）、面額210萬0
    ,282元之支票（下稱系爭支票），欲透過上訴人轉交徐永仙
    保管，惟上訴人竟由其所有中國信託銀行台南分行第000000
    000000號帳戶（下稱系爭中信帳戶）兌領系爭支票，將票款
    210萬0,282元（下稱系爭票款）侵吞入己，故意不法侵害伊
    之財產權。爰依民法第184條第1項前段規定，求為命上訴人
    給付210萬0,282元及加計自起訴狀繕本送達翌日起算法定遲
    延利息之判決。原審就此部分為上訴人敗訴之判決，上訴人
    提起上訴。被上訴人答辯聲明：上訴駁回。（被上訴人及上
    訴人就其餘請求部分，經本院前審判決，均未提起第三審上
    訴，業已確定，非本院審理範圍）
二、上訴人則以：徐永仙不同意被上訴人擅將顧尚德之遺產由3
    名子女平分三份，兩造及顧曉慧乃於102年3月7日簽訂財產
    轉讓書，約定將系爭不動產移轉登記予徐永仙，被上訴人為
    免徐永仙對其提告，另交付系爭支票以贈與徐永仙210萬0,2
    82元，徐永仙同意受領並指示伊保管系爭票款，被上訴人無
    撤銷贈與之事由，亦無終止寄託契約可言，不得請求徐永仙
    返還，且經徐永仙拒絕返還；被上訴人無法取回系爭票款，
    非伊有何侵權行為等語，資為抗辯。並於本院上訴聲明：㈠
    原判決關於命上訴人給付被上訴人210萬元0,282元，及自10
    4年4月23日起至清償日止，按年息百分之五計算之利息，及
    該部分假執行之宣告，暨訴訟費用之裁判均廢棄。㈡上廢棄
    部分，被上訴人在第一審之訴及假執行之聲請均駁回。
三、兩造不爭執事項（見本院上字卷三第26、27、40頁背面、41
    頁；本院卷第123、341、342、360、361、550頁，並由本院
    依相關卷證為部分文字修正）：
  ㈠上訴人與被上訴人之父顧尚德於102年1月30日死亡，繼承人
    為被上訴人、顧曉慧、上訴人及其等之母徐永仙共4人。
　㈡系爭不動產原為顧尚德所有，業於102年3月4日以分割繼承為
    原因，登記為上訴人、被上訴人、顧曉慧3人所有，應有部
    分各1/3。　
　㈢上訴人於102年6月28日收取被上訴人配偶嚴登瀛交付之系爭
    支票後，將系爭支票存入其系爭中信帳戶內兌領，並將兌領
    後之系爭票款轉匯至上訴人在美國申設之帳戶。
　㈣上訴人於103年10月12日寄發電子郵件予顧曉慧稱：「I foun
    d your NT$2,009,382. It is in my account at國泰世華
    銀行. Please see the attached statement. So your mon
    ey is there. As to Hsiaoman's NT$2,009,382, I have  
    transferred it to the US.」（中譯：我發現你的200萬9,
    382元，在我的國泰世華銀行帳戶內，請參考附件文件。至
    於曉曼的200萬9,382元，我已經匯至美國）。
  ㈤被上訴人於103年11月25日寄發電子郵件（下稱系爭103年11
    月25日郵件）予上訴人，內容略以：「曉瀛哥哥：父親過世
    後，在2013年4月份，我繼承遺產新台幣2,009,382元，當時
    我本人不在臺灣，你將此金額支票交給我先生嚴登瀛。嚴登
    瀛先生於0000年0月0日代我出具上海商業儲蓄銀行東台北分
    行支票號碼EA0000000，支票金額為新台幣2,100,282元，交
    給你本人。（其中90,900元為本人領得勞保局喪葬補助款）
    。當時是基於想要讓母親安心而欲將這筆錢（指210萬0,282
    元）暫時存放母親帳戶內，現知母親每月領有父親一半退休
    俸及她本人的退休俸，每(月)可領有新台幣六萬餘元及美國
    紐約Flushing公寓租金約美金1,500元，這足夠母親生活所
    需，故我想要取回這筆錢」等語。
　上開事實為兩造所不爭（見本院上字卷三第26、27、40頁背面
  、41頁；本院卷第341、342、360、361、550頁），並有戶籍
  謄本、分割繼承協議書、財政部臺北國稅局遺產稅免稅證明書
  、系爭不動產登記第一類謄本、系爭支票影本、上海商銀104
  年6月12日上東台北字第1040000140號函、上開電子郵件等在
  卷可稽（見原審調字卷第13至17、27、35頁；原審卷一第133
  至134-1頁；本院卷第117、216、347頁），應堪信為真。
四、本院判斷：
　㈠被上訴人主張：其委託配偶嚴登瀛簽發系爭支票交予上訴人
    ，請上訴人將系爭支票轉交徐永仙保管，其與徐永仙就系爭
    支票成立「寄託」關係等語；上訴人則抗辯：被上訴人係將
    系爭票款200萬9,382元「贈與」徐永仙等語。參以被上訴人
    於兩造及徐永仙之對話錄音中稱：錢的事情，我根本就說媽
    媽活著我根本不想碰阿，就通通給她用啊，我也不要拿啊，
    我要拿的話，我就不還給你，爸爸走了一毛錢我都沒有拿到
    ，那個錢都是你們在保管，我也不想碰錢，我就說媽媽花剩
    下的再說，給媽媽花，花好一點，花多一點等語，此有上訴
    人提出之錄音光碟（見本院卷第79頁）及另案原法院108年
    度訴字第234號刑事案件於108年5月3日準備程序時勘驗上開
    光碟之筆錄附卷可查（見本院卷第555至564頁）；且被上訴
    人在系爭103年11月25日郵件中自陳：系爭支票之面額210萬
    0,282元，該數額係其繼承顧尚德之遺產200萬9,382元及所
    領取勞保局喪葬補助款9萬0,900元之總和等語（見本院卷第
    117頁）；又徐永仙於104年7月7日出具授權書（下稱系爭授
    權書）予上訴人，內容略以：「本人徐永仙授權如下：第一
    點：就顧曉曼以嚴登瀛所開立支票（票號為EA0000000，即
    系爭支票）贈與本人新臺幣2,100,282元，本人將上開款項
    委由顧曉瀛保管之，惟仍屬本人所有，顧曉曼不得請求返還
    。…第四點：本人對本人之所有財產（包含上開所提金錢）
    有絕對處分權，贈與或寄託予顧曉瀛保管，均屬本人權利，
    不容顧曉曼及顧曉慧恣意質疑。」等語（見原審卷一第177
    頁），而系爭授權書業經我國駐紐約台北經濟文化辦事處領
    務人員驗證為授權人徐永仙本人親自簽名（見同上卷第177
    頁背面），被上訴人亦未爭執系爭授權書之真正（見本院卷
    第460頁）等情，可知被上訴人係為將其先前受領父親遺產
    之現金部分及所領取勞保局喪葬補助款（合計210萬0,282元
    ）交付予母親徐永仙，始委託其配偶嚴登瀛如數開立系爭支
    票，而嚴登瀛於102年6月28日交付系爭支票予上訴人後，徐
    永仙自承為系爭支票之權利人，已受領系爭票款，並委託上
    訴人保管系爭票款之事實，可以確定。
　㈡被上訴人雖主張：徐永仙因罹患失智症，無從了解系爭授權
    書之內容，故徐永仙並無授權上訴人之真意等語，並提出長
    庚醫療財團法人林口長庚紀念醫院104年11月23日（104）長
    庚院法字第1119號函（下稱系爭長庚醫院函文，見本院上字
    卷一第43、44頁）為證。觀之長庚醫院上開函文記載：病患
    徐永仙自101年7月30日起陸續至本院神經內科就醫之診斷為
    輕度阿茲海默氏病，並持續接受藥物治療，其有易忘記(特
    別為近期記憶）之情形，經心智評估檢查（101年8月13日）
    結果顯示為臨床失智評估量表(CDR)為0.5、簡易心智量表(M
    MSE)為20分，屬於記憶型認知功能障礙到輕度阿茲海默症；
    病患曾於101年7月30日至102年3月18日期間規則至神經內科
    回診接受藥物治療之後，未再回診接受追蹤治療至，102年1
    2月9日始再至神經內科回診追蹤。而依病患103年1月6日最
    近一次至本院神經內科回診之病情研判，其經心智評估檢測
    結果顯示其心智功能並未減退，其症狀仍以失憶為主，介於
    晚期失憶型認知功能障礙至早期阿茲海默氏病間，惟病患於
    103年1月16日即未再至神經內科回診，本院醫師無法得知其
    後續恢復住況，並據以判斷其於104年7月7日的心智狀況及
    是否有能力了解系爭授權書之內容，並依該等內容做出之法
    律行為等語（見本院上字卷一第43、44頁），固可知徐永仙
    於103年1月6日經診斷罹患早期阿茲海默症（即失智症）。
    然系爭長庚醫院函文載明徐永仙之主要失智症狀為近期記憶
    退化，其心智功能並未減退，且因徐永仙於103年1月16日即
    未再至回診，長庚醫院無從判斷徐永仙於104年7月7日時是
    否有能力了解系爭授權書內容，並依該等內容做出之法律行
    為等情，即難以系爭長庚醫院函遽認徐永仙於104年7月7日
    簽立系爭授權書時，無法理解該授權書之內容，或未授權被
    上訴人保管系爭票款情事。又徐永仙固係於嚴登瀛102年6月
    28日交付系爭支票予上訴人後，始於104年7月7日簽發系爭
    授權書，然系爭授權書所載系爭票款為徐永仙所有，徐永仙
    將系爭票款委由上訴人保管之情，核與徐永仙於103年4月10
    日出具業經原法院公證處公證之委託書記載：我名下全部財
    產，由上訴人全權管理處分等語相符（見原審卷一第176頁
    ），足徵徐永仙已承認受領系爭票款，是上訴人受領嚴登瀛
    交付之系爭支票，顯係經徐永仙指示上訴人兌領後，再轉交
    系爭票款予被上訴人所指定之徐永仙甚明，則上訴人主張被
    上訴人代收系爭支票後，將系爭票款轉匯至上訴人在美國申
    設之帳戶，侵害其財產權云云，即不足採。
　㈢被上訴人固謂：寄託契約乃要物契約，上訴人尚未將系爭支
    票轉交予徐永仙之前，已將系爭支票存入系爭中信帳戶而侵
    占系爭票款，故伊與徐永仙間之支票寄託契約尚未成立，本
    件侵權行為人應為上訴人等語，並以證人嚴登瀛之證詞為證
    。查證人嚴登瀛於本院固證稱：伊交付系爭支票予上訴人後
    ，於隔日早上有致電詢問徐永仙有無收到上訴人轉交系爭支
    票，徐永仙稱不知道此事，她會去問上訴人等語（見本院卷
    第377頁）。然證人嚴登瀛係被上訴人之配偶，並為系爭支
    票之發票人，利害關係密切，尚難徒憑證人嚴登瀛片面指述
    ，即遽為被上訴人有利之認定。況縱認證人嚴登瀛證稱於交
    付系爭支票之翌日即102年6月29日，有向徐永仙詢問確認其
    並未收到上訴人轉交系爭支票等語為真，然徐永仙於系爭授
    權書既已表明有受領被上訴人給付之系爭票款，並稱系爭票
    款為其所有，已將之委由上訴人保管等情，顯見徐永仙與嚴
    登瀛為上開通話後，應已即刻再詢問上訴人而知悉被上訴人
    轉交系爭支票予其乙事，而徐永仙既稱已將系爭票款委由上
    訴人保管，顯見其已追認上訴人有權代為受領系爭支票並即
    指示兌領系爭支票之行為，自無所謂上訴人係在轉交系爭支
    票予徐永仙前，即先行侵占系爭支票之情形可言。又被上訴
    人既主張係交付系爭支票予徐永仙保管，可見其認定有權受
    領系爭支票之人自為徐永仙，雖被上訴人稱其將系爭支票交
    由徐永仙保管，並未同意徐永仙兌領系爭支票，但徐永仙既
    指示同意上訴人兌領系爭支票並保管系爭票款，則就交付系
    爭支票予徐永仙究係保管寄託或贈與行為，其爭執之當事人
    主體乃係被上訴人與徐永仙2人間，上訴人不過係徐永仙另
    行指示委託兌領保管系爭票款之第三人，是指示處分兌領系
    爭支票及受領系爭票款之人應係徐永仙，而非上訴人，自無
    所謂係上訴人侵占被上訴人系爭支票之情事。職是，被上訴
    人以上訴人不法侵占系爭票款為由，主張上訴人應負侵權行
    為損害賠償責任，即屬無據。
五、綜上所述，被上訴人依民法第184條第1項前段規定，請求上
    訴人給付210萬0,282元，及自起訴狀繕本送達翌日起至清償
    日止，按年息5％計算之利息，為無理由，不應准許。原審判
    命上訴人給付210萬0,282元本息，並為准免假執行之宣告，
    自有未洽。上訴意旨指摘原判決不當，求予廢棄改判，為有
    理由，自應由本院廢棄改判如主文第二項所示。
六、本件事證已臻明確，兩造其餘之攻擊或防禦方法及所用之證
    據，經本院斟酌後，認為均不足以影響本判決之結果，爰不
    逐一論列，併此敘明。
七、據上論結，本件上訴為有理由，依民事訴訟法第450條、第7
    8條，判決如主文。
中　　華　　民　　國　　111 　年　　8 　　月　　31　　日
                  民事第十六庭  
                        審判長法  官  朱耀平
                              法  官  呂明坤
                              法  官  羅立德
正本係照原本作成。
如不服本判決，應於收受送達後20日內向本院提出上訴書狀，其
未表明上訴理由者，應於提出上訴後20日內向本院補提理由書狀
（均須按他造當事人之人數附繕本）上訴時應提出委任律師或具
有律師資格之人之委任狀；委任有律師資格者，另應附具律師資
格證書及釋明委任人與受任人有民事訴訟法第466 條之1第1項但
書或第2項所定關係之釋明文書影本。
中　　華　　民　　國　　111 　年　　9 　　月　　1 　　日
　　　　　　　　　　　    　　書記官  葉蕙心　　　　
附表：
土地標示    土    地    坐    落 地目 土地面積 權 利 範 圍 臺北市○○區○○段○○段00地號 建 11,794㎡ 410/100,000 

建物標示      建號 基  地  坐  落 建  物  門  牌 層次 建物面積 權利範圍 0000 臺北市○○區○○段○○段00地號 臺北市○○區○○路00巷0號00樓之2 12 117.24㎡ 全部